【裁判字號】    95,台上,4385
【裁判日期】    950810
【裁判案由】    擄人勒贖等罪
【裁判全文】
最高法院刑事判決            九十五年度台上字第四三八五號
    上  訴  人  丙○○
                        弄5號.
                甲○○
                        巷1號.
                        號
                乙○○
                        號3樓.
上列上訴人等因擄人勒贖等罪案件，經台灣高等法院中華民國九
十五年三月三十一日第二審判決（九十四年度矚上重訴字第二號
，起訴案號：台灣板橋地方法院檢察署九十三年度偵字第一四五
一七號）後，甲○○、乙○○不服原判決提起上訴，丙○○部分
，經原審法院依職權送審判，視為被告已提起上訴，本院判決如
下：
    主  文
原判決關於丙○○部分及甲○○擄人勒贖部分均撤銷，發回台灣
高等法院。
其他上訴駁回。
    理  由
一發回部分
本件原判決認定上訴人甲○○與吳文通（綽號「老猴」、「老董
」、「阿通」，已於民國九十三年十月九日六時許，在台南縣東
山鄉水雲村三鄰牛肉崎二十三號之一處之鬼仔洞龜重溪，溺水窒
息死亡，另經檢察官為不起訴處分確定）係舊識，吳文通透過友
人張政春（另案偵辦）之介紹，認識住於台北縣新莊市○○街十
二號之富商黃清亮，得知黃清亮房租收入豐，家境富裕，於九十
三年五月間，吳文通、張政春邀同甲○○，甲○○復邀友人即上
訴人乙○○（經原審法院判處罪刑，所提起第三審上訴因不合法
，經本院駁回上訴確定）、丙○○，共同基於意圖勒贖而擄人之
犯意聯絡，由吳文通負責籌劃，分配綁架黃清亮之工作予甲○○
、丙○○、乙○○，並以張政春係員警與黃清亮家人熟悉，黃清
亮被擄，其家屬會尋求張政春協助，由張政春負責至黃清亮家當
內應，打探消息，提供警方調查方向，以利取得贖款，並擬向黃
清亮家屬勒索贖款新台幣（下同）一、二千萬元。謀議既定，吳
文通先於九十三年五月底某日，提供金錢予甲○○、丙○○購買
擄人勒贖之工具，甲○○前往台北縣板橋市○○路○段附近之水
電材料行購買黑色膠帶，再前往台北市○○街夜市之某通訊行購
買手機二支及易付卡二張作為聯絡工具；丙○○則在台北縣中和
市某五金行購買黑色膠帶，並於台北縣土城市某五金行購買麻布
手套一包十雙，另與乙○○一同前往台北市萬華區附近之通訊行
購買易付卡多張，以供彼此間連絡擄人勒贖之用。嗣吳文通指示
丙○○至台北縣新莊市○○街十二號黃清亮住處附近勘查環境，
丙○○乃於九十三年五月底至六月初之期間，七次駕駛登記其父
親林太陽名義之車牌號碼 ZG-4802號自用小客車，前往黃清亮台
北縣新莊市○○街十二號之住處附近勘查，其間乙○○並二次陪
同丙○○一同前往。丙○○為防止擄人勒贖犯行曝光，多次攜帶
所有之鐮刀（業經丙○○丟棄而滅失），前往黃清亮住處附近剪
斷武前街與碧江街口處及武前街四巷路口處之監視器線路（毀損
部分未據告訴），惟經該里里長劉國忠發現，均適時修復。吳文
通復指示甲○○、丙○○、乙○○竊取擄人之交通工具，四人復
共同意圖為自己不法所有之犯意聯絡，乙○○則基於竊盜之概括
犯意，由吳文通提供竊車所用之Ｔ型工具一支（類以鑰匙形狀，
無法證明係兇器，業經丙○○丟棄），於九十三年六月九日七時
三十分許，由丙○○駕駛前開車號 ZG-4802號自用小客車，搭載
甲○○及乙○○，結夥三人至台北縣中和市○○道北二高橋下，
由丙○○把風，甲○○以Ｔ型工具開啟徐應興所有之車號HB-778
6 號藍色廂型車之車門，復由乙○○以該Ｔ型工具啟動電門方式
，竊取該輛藍色廂型車。得手後，乙○○將該車駛往丙○○台北
縣中和市○○路三十五號住處附近空地停放；又為使該竊得之廂
型車適於綑綁壓制人質，由甲○○將該廂型車內之第二排座椅拆
除，預留綑綁人質之空間。嗣於九十三年六月十三日下午，吳文
通邀張政春與甲○○、丙○○、乙○○於吳文通住處樓下碰面，
張政春因故改於新莊棒球場見面，吳文通、甲○○遂前往新莊棒
球場與張政春碰面，吳文通告知張政春近日即將著手擄人勒贖，
要張政春作好內應。之後吳文通、甲○○、丙○○及乙○○等前
往甲○○台北縣板橋市○○路○段二二六巷一號三樓之住處，商
討擄人分工事宜，吳文通認乙○○右手受傷不宜負責押人，乃決
定由乙○○負責擄人時之駕車；又以丙○○身材較為壯碩，負責
押人上車，甲○○則在車上接應丙○○，並與丙○○綑綁人質，
行車至新莊市○○路、思源路口之「思源釣蝦場」附近，甲○○
、乙○○先行下車丟棄作案工具，由丙○○駕車搭載人質前往台
北縣蘆洲市○○街一０七號之中山立體停車場停放，丙○○再搭
機至大陸地區與吳文通會合，並由丙○○負責撥打電話向黃清亮
之家屬勒贖。又吳文通、丙○○、甲○○、乙○○，客觀上均能
預見於擄人時，為避免人質呼救以異物置入人質之口內，可能堵
塞呼吸道使人質窒息死亡，惟其等主觀上並無使黃清亮發生死亡
結果之故意，四人並謀議於綁架黃清亮時，須設法以物塞住黃清
亮嘴部避免其呼救，並將人質及廂型車藏放於台北縣蘆洲市○○
街一０七號之中山立體停車場藏放，以免為人發現，而丙○○因
勘查環境及押人上車曝露身份，將可分得較多之贖款，吳文通並
將黃清亮住家電話告知丙○○、甲○○等人，隨即於九十三年六
月十四日前往大陸地區廈門，安排銀行帳戶以供擄人後之勒贖及
匯款取贖事宜，並於同年月十五日晚上打電話至甲○○住家，當
時丙○○、乙○○在甲○○家中，告知隔日擄人，甲○○即囑乙
○○將其白色轎車停放於台北縣新莊市○○路、思源路口之「思
源釣蝦場」之停車場內。九十三年六月十六日凌晨，吳文通撥打
電話提醒乙○○準備動手。丙○○於同日上午約七時許，先行前
往黃清亮住處對面之早餐店監看黃清亮住處情形，並撥打電話通
知甲○○、乙○○前來會合。丙○○為避免留下指紋，於該日八
時二十五分許，至新莊市○○路四五七號7-11便利商店購買瞬間
膠塗抹於雙手手指指紋部分，隨即返回黃清亮住處前等待乙○○
、甲○○。乙○○於接獲吳文通之電話後，承前竊盜之概括犯意
聯絡，即前往台北縣中和市○○路三十五號前空地駕駛前開廂型
車，於行經大漢橋下時，持其所有對人生命、身體安全有危險性
之梅花扳手一支（未扣案，業經乙○○丟棄而滅失），竊取戲骨
科技股份有限公司所有，於九十二年十月三日十九時許，遭不詳
人士竊取後，停放該處之車牌號碼 3T-2607號廂型車之車牌二面
。乙○○攜帶竊得之二面車牌，前往停放藍色廂型車之空地，將
竊得之 3T-2607號車牌二面改懸掛在藍色廂型車上，以為掩護，
並隨手將藍色廂型車原車號 HB-7786號之車牌二面丟棄，旋即駕
駛該改懸掛 3T-2607號車牌之藍色廂型車，至台北縣板橋市○○
路○段二二六巷口搭載甲○○，一同前往黃清亮住處。同日九時
許，二人與丙○○在黃清亮住處門口會合，乙○○迴車後停車於
黃清亮門口，甲○○此時戴上頭套及麻布手套避免為黃清亮認識
，丙○○亦戴上麻布手套，按黃清亮住家門鈴，黃清亮前來應門
，丙○○佯稱欲購買東西跟隨黃清亮進入屋內，並自後方勒住黃
清亮，然為黃清亮掙脫並推倒於地，黃清亮旋往外逃跑求救，丙
○○立即起身追逐，坐於駕駛座之乙○○見狀即告知甲○○，甲
○○聞言即打開廂型車之右後側車門，丙○○見狀順勢將黃清亮
推入車內所預留之空間（即原先第二排座椅遭拆除處），甲○○
並配合將黃清亮之雙腳拉上車，丙○○隨即上車，乙○○見已押
得黃清亮，即駕車離去。黃清亮被押上車後，由丙○○壓制黃清
亮上半身，黃清亮奮力抵抗，甲○○乃毆打黃清亮之胸部、腹部
，並以事前購買之黑色膠帶綑綁黃清亮之雙腳，再與丙○○合力
將黃清亮翻身趴下欲反綁其雙手，甲○○壓住黃清亮綑綁好之雙
腳，惟黃清亮不斷掙扎，丙○○即出手毆打黃清亮之頭部及胸、
腹部數下，甲○○於壓制黃清亮過程中扯下黃清亮所繫皮帶，拉
扯黃清亮之褲子褪至小腿處，丙○○旋以黑色膠帶將黃清亮之雙
手反綁於身後，因黃清亮始終不斷喊叫，丙○○拾起甲○○前所
拉下黃清亮之皮帶，以之綑綁黃清亮之嘴巴，惟因該皮帶一再滑
落，丙○○、甲○○為避免黃清亮大聲呼救，承前塞物進入黃清
亮嘴巴之謀議，由丙○○脫下手套塞入黃清亮之口中堵其出聲，
卻疏未注意手套塞入口內，可能進入喉頭阻塞呼吸道因而致死，
猛力塞手套至黃清亮嘴巴，加以黃清亮欲出聲呼救及吞嚥口水之
自然反應，該麻布手套因而深入黃清亮喉頭內部，丙○○、甲○
○不察，仍以黑色膠帶封住黃清亮嘴巴、眼睛，使黃清亮無法吐
出該麻布手套因而阻塞呼吸道無法呼吸，丙○○、甲○○疏未注
意黃清亮隨即陷於呼吸困窘之境，仍繼續合力將黃清亮翻移至車
廂後座，由丙○○壓住黃清亮身體，甲○○以黑色膠帶將黃清亮
之手、腳固定於第三排座椅之椅腳支架上。丙○○為免膠帶鬆脫
，復卸下自己所繫之皮帶綑綁黃清亮之雙腳避免鬆脫。乙○○則
駕駛上開廂型車沿台北縣新莊市○○路右轉中正路逃逸，而黃清
亮因丙○○所塞入之麻布手套，深入其喉頭深部，於塞入手套後
約三至五分鐘之後，因異物悶縊呼吸道窒息死亡。嗣車行至台北
縣新莊市○○路、思源路口「思源釣蝦場」附近巷道，甲○○、
乙○○攜帶擄人所用之物品如黑色膠帶、麻布手套、頭套、易付
卡、手機等物先行下車，至「思源釣蝦場」開走甲○○事先停放
該處之車，前往台北縣五股疏洪道丟棄前開犯罪物品。丙○○則
依原定計畫，將車開往台北縣蘆洲市○○街一０七號之中山立體
停車場內藏放，於同日九時五十八分許抵達該立體停車場，並將
該車停放於最左邊之第七停車塔二號機械停車位，隨即離去，並
將前開Ｔ型工具及停車卡隨手丟棄。丙○○依原定計畫前往大陸
地區，並於同日十一時許，搭乘計程車抵達桃園中正國際機場（
下稱中正機場）大廳，於等候班機之時，以公用電話撥打吳文通
前所告知黃清亮家之電話，依計畫欲向黃清亮家屬勒贖，疑因抄
錯電話號碼，致撥打多通電話均無人接聽。嗣於同日十三時五分
許，丙○○即搭乘復興航空公司GE-371班機前往大陸地區之澳門
再轉進珠海地區藏匿，並與吳文通會合，於藏匿期間，吳文通指
示丙○○多次撥打電話至黃清亮家欲向其家屬勒贖二千萬元，亦
因電話號碼錯誤均無人接聽，丙○○隨即於當日下午撥打電話告
知甲○○，甲○○表示由其負責處理，甲○○隨即多次撥打電話
至黃清亮家中，亦因電話號碼錯誤無人接聽而無法得逞，甲○○
乃聯絡張政春欲瞭解狀況，張政春因知黃清亮家屬已報警處理，
轉知甲○○事情很棘手即未再聯絡。嗣於九十三年六月二十日七
時二十分許，前開中山立體停車場之員工劉陳素惠，於巡視立體
停車場時，因藍色廂型車發出異味，旋即報警處理，因而發現黃
清亮之屍體，並扣得如原判決附表一所示之物，新聞及報紙媒體
並陸續報導本案相關訊息，甲○○見發現黃清亮屍體一事，心生
恐慌，旋於翌日即九十三年六月二十一日搭機至大陸地區躲藏。
於逃亡期間，依媒體報導內容認警方未發現其涉案，於同年七月
六日搭機返台，嗣丙○○見甲○○返台已近二個月，均未遭警方
查獲，亦認警方未發現其涉案，於九十三年九月二日搭機返台，
惟警方早已查悉彼等涉案，並知悉丙○○即將返台，隨即於同年
九月二日十三時五十分許，先在台北縣板橋市○○路○段二六六
巷一號甲○○住處前查獲乙○○，再持搜索票於同日十四時許，
帶同乙○○前往其台北縣板橋市○○路○段三十二號三樓住處，
扣得其所有非供前開擄人勒贖所用之如原判決附表三所示之物；
又於同日十四時許，在台北縣板橋市○○路○段二二六巷一號三
樓甲○○住處逮捕甲○○；另於同日十六時四十五分許，在桃園
中正國際機場入境大廳，逮捕甫自大陸地區搭機返台之丙○○，
並扣得如原判決附表二所示之物等情，因而撤銷第一審關於丙○
○部分及甲○○擄人勒贖部分之判決，改判仍依行為時刑法牽連
犯規定，從一重論處丙○○、甲○○共同意圖勒贖而擄人，因而
致人於死之罪刑（丙○○處無期徒刑，褫奪公權終身；甲○○處
有期徒刑十五年，褫奪公權十年），固非無見。
惟查：(一)原審依憑甲○○於偵審中之指證，及證人莊曉菁（即吳
文通之同居人）於第一審證稱：本件擄人勒贖案發後，張政春曾
經前往伊之住處（亦即吳文通生前住處）尋找吳文通所有一具與
打火機大小一樣，銀色的錄音帶或錄音機，並要求伊丟掉錄音帶
資料等語（見第一審矚重訴字卷(二)第九十三頁、第九十四頁）等
事證，認定警員張政春有參與本件擄人勒贖之謀議，並負責至被
害人黃清亮家充當內應，打探消息，提供警方調查方向，以利取
得贖款等情，然張政春於原審法院則否認有參與本件擄人勒贖之
犯行而於案發後叫莊曉菁丟掉錄音帶資料之事實（見原審矚上重
訴字卷(二)第二六七頁至第二七０頁）。究竟張政春有無參與本件
擄人勒贖之犯行？倘認其有參與，其係基於自己犯罪之意思而參
與，或基於幫助甲○○等人犯罪之意思而參與？張政春涉嫌參與
本件擄人勒贖案經台灣板橋地方法院檢察署檢察官偵查結果如何
？實情仍欠明瞭，原審未向台灣板橋地方法院檢察署函調相關偵
查資料，並調查其他相關證據，遽為上揭事實之認定，自尚嫌速
斷，並有查證未盡之違誤。(二)刑法之結果加重犯，以行為人對於
加重結果之發生，客觀上能預見，主觀上不預見為其要件，與行
為人是否違反注意義務無關。倘行為人無犯罪故意，因欠缺注意
致生犯罪事實，則屬過失犯之範疇。原判決先則認定丙○○、甲
○○與吳文通等人，客觀上能預見於擄人時，為避免人質呼救，
以異物置入人質口內，可能堵塞呼吸道使人質窒息死亡，惟其等
主觀上並無使黃清亮發生死亡結果之故意（預見），而謀議於綁
架黃清亮時，須設法塞住黃清亮嘴部避免其呼救云云，繼又認定
渠等於擄走黃清亮後，承前塞物進入黃清亮嘴巴之謀議，由丙○
○脫下手套塞入黃清亮口中堵其出聲，卻疏未注意手套塞入口內
，可能進入喉頭阻塞呼吸道因而致死，猛力塞手套至黃清亮嘴巴
，……黃清亮因丙○○所塞入之麻布手套，深入其喉頭深部，於
塞入手套後約三至五分鐘之後，因異物悶縊呼吸道窒息死亡等情
，因而論定丙○○、甲○○等人應負擄人勒贖因而致人於死之加
重結果責任，所為上揭事實之認定，前後未盡一致，即就丙○○
等人應負擄人勒贖加重結果犯之要件，亦即就擄人勒贖之加重結
果（即致黃清亮死亡之結果）之發生，係行為人客觀上能預見，
而主觀上無預見之要件，未為前後一致之認定，自亦有未洽，上
訴人甲○○上訴意旨指摘原判決關於論處其擄人勒贖致人於死部
分及原審法院就丙○○部分職權送審判，視為丙○○提起上訴部
分，均非無理由，應認原判決關於丙○○部分及甲○○擄人勒贖
部分均有撤銷發回更審之原因。
二駁回部分（即乙○○上訴部分及甲○○對於非法製造槍砲上訴
部分）
按刑事訴訟法第三百七十七條規定，上訴於第三審法院，非以判
決違背法令為理由，不得為之。是提起第三審上訴，應以原判決
違背法令為理由，係屬法定要件，如果上訴理由書狀並未依據卷
內訴訟資料，具體指摘原判決不適用何種法則或如何適用不當，
或所指摘原判決違法情事，顯與法律規定得為第三審上訴理由之
違法情形，不相適合時，均應認其上訴為違背法律上之程式，予
以駁回。本件上訴人乙○○對於原判決論其加重竊盜罪部分提出
上訴，上訴意旨略稱：原審未予詳查，遽憑伊一人之自白，認定
伊以梅花扳手竊取他人之汽車車牌二面，係犯刑法加重竊盜罪，
該部分判決有不適用證據法則之違法等語。上訴人甲○○對於原
判決論處其非法製造槍砲罪刑部分提起上訴，上訴意旨略稱：原
判決所採納之證據亦即內政部警政署刑事警察局（下稱刑事警察
局）鑑定扣案改造槍枝具有殺傷力之鑑定書，並未載明有關動能
之計算，且所試射之子彈，係鑑定機關所製作，原審未詳予究明
，遽認該改造槍枝具有殺傷力，而論處伊非法製造槍砲罪刑，該
部分原判決有查證未盡及理由不備之違法等語。
惟查(一)原判決以上訴人乙○○有原判決事實欄所載之犯行，並以
其所犯共同意圖勒贖而擄人，因而致人於死罪與所犯加重竊盜罪
，依修正前刑法第五十五條規定，有方法、結果之牽連犯關係，
應從一重處斷，因而撤銷第一審關於乙○○部分之判決，改判依
牽連犯規定，從一重論處乙○○意圖勒贖而擄人，因而致人於死
之罪刑。乙○○上訴意旨對於擄人勒贖部分並無一語指摘該部分
判決有何違背法令之處，該部分上訴，自難認為合法，應予駁回
。又關於刑法加重竊盜罪，依刑事訴訟法第三百七十六條第二款
規定，係屬不得上訴於第三審法院之案件，乙○○擄人勒贖部分
之上訴既經認為不合法，應予駁回，則經原判決認與該擄人勒贖
部分有牽連犯裁判上一罪關係之加重竊盜部分，亦無從併為實體
審理，乙○○就加重竊盜部分之上訴亦應併認為不合法，予以駁
回。(二)原判決認定上訴人甲○○有原判決事實欄所載之非法製造
槍枝犯行，因而維持第一審論處甲○○未經許可，製造其他可發
射子彈，具有殺傷力之槍枝罪刑部分之判決，駁回甲○○該部分
在第二審之上訴，係依憑甲○○於法院審理中供認有購買玩具手
槍，換裝金屬槍管，製造成扣案槍枝之自白，佐以該扣案槍枝經
刑事警察局鑑定，認係由仿半自動手槍製造之玩具手槍，換裝土
造金屬槍管而成，機械性能良好，可擊發適用子彈，認具殺傷力
，有該局鑑定書一份附卷可稽等事證，為其論罪之基礎。並說明
：刑事警察局係鑑定槍砲彈藥有無殺傷力之專業機關，且鑑定方
法本有多種，該局本其專業知識、經驗，採取性能檢驗法，鑑定
該扣案槍枝機械性能良好，可擊發適用子彈，具殺傷力，自堪予
採信等理由甚詳。上訴意旨徒憑己見，就上揭原審採證認事職權
之適法行使及原判決已論斷說明之事項，重複為事實之爭辯，徒
以上揭鑑定書未記載槍砲動能云云，任指原判決有上訴意旨指摘
之違誤，並非適法之第三審上訴理由，該部分上訴不合法律上之
程式，應予駁回。
據上論結，應依刑事訴訟法第三百九十七條、第四百零一條、第
三百九十五條前段，判決如主文。
中    華    民    國  九十五  年    八    月    十    日
                      最高法院刑事第九庭
                          審判長法官  賴  忠  星
                                法官  王  居  財
                                法官  林  開  任
                                法官  林  立  華
                                法官  吳  信  銘
      本件正本證明與原本無異
                                      書  記  官
中    華    民    國  九十五  年    八    月  二十二  日
                                                  ｍ


司法院資訊處製作；財團法人民間司法改革基金會備份。
